【裁判字號】    89,簡上,85
【裁判日期】    891108
【裁判案由】    給付居間報酬
【裁判全文】
臺灣新竹地方法院民事判決  八十九年度簡上字第八五號
    上訴人即被  乙○○
    上  訴  人
    訴訟代理人  甲○○        .
    上訴人即被  誠義房屋仲介有限公司  設新竹縣湖口鄉○○路一七四號
    上  訴  人
    法定代理人  丁○          .
    訴訟代理人  丙○○        .
右當事人間給付居間報酬事件，上訴人對於中華民國八十九年六月二十八日本院竹北
簡易庭八十九年度竹北簡字第三０號第一審判決均提起上訴，本院判決如左：
    主    文
原判決不利於上訴人乙○○之部分均廢棄。
右開廢棄部分，上訴人誠義房屋仲介有限公司在第一審簡易之訴駁回。
上訴人誠義房屋仲介有限公司之上訴駁回。
第一、二審訴訟費用由上訴人誠義房屋仲介有限公司負擔。
    事    實
甲、上訴人即被上訴人乙○○方面：
壹、聲明：
一、上訴聲明：
（一）原判決不利於上訴人之部分均廢棄。
（二）右廢棄部分，被上訴人在原審之訴駁回。
（三）第一、二審訴訟費用由被上訴人負擔。
二、對被上訴人誠義房屋仲介有限公司（簡稱誠義公司）上訴部分之答辯聲明：
（一）駁回被上訴人誠義公司之上訴。
（二）上訴費用由被上訴人誠義公司負擔。
貳、陳述：除與原判決所載者相同茲予引用外，另補稱：
    被上訴人誠義公司人員雖有於八十八年十月六、七日兩天帶同上訴人去看訴外人
    何君曼所有坐落新竹縣湖口鄉○○段九六地號土地及其上門牌號碼為新竹縣湖口
    鄉○○街二五號之房屋（下簡稱系爭房地）共計二次，惟因當時被上訴人誠義公
    司出價過高，上訴人無法接受，乃未進一步表達欲透由被上訴人向買主接洽購買
    之意，因此也未向被上訴人公司出價，雙方間亦未曾簽訂任何契約，嗣後因上訴
    人急著購買房屋，乃另行委託訴外人惠聯公司代為仲介，因該公司之前復同樣已
    接受賣主何君曼之委託而仲介銷售系爭房地，嗣後始在該公司之居間協調下，向
    何君曼買得系爭房地，是本件上訴人在被上訴人公司人員之帶看房地過程中，既
    未與被上訴人間成立任何居間契約，且被上訴人就上訴人系爭房地之取得，並未
    提供任何該當於居間契約內容之服務，其公司人員僅單純帶上訴人去看系爭房地
    二次，即要求上訴人須給付其所謂之居間報酬，顯屬無理。
參、證據：除援用原審之立證方法外，另提出不動產買賣契約書影本一份、統一發票
    影本一份，並聲請訊問證人戴賢斌。
乙、上訴人即被上訴人誠義公司方面：
壹、聲明：
一、上訴聲明：
（一）原判決不利於上訴人誠義公司之部分廢棄。
（二）右開廢棄部分被上訴人乙○○應再給付上訴人新台幣（下同）五萬元及自起訴
      狀繕本送達翌日起至清償日止按年息百分之五計算之利息。
（三）第一、二審訴訟費用由被上訴人乙○○負擔。
二、對被上訴人乙○○上訴部分之答辯聲明：
（一）駁回被上訴人乙○○之上訴。
（二）上訴費用由被上訴人乙○○負擔。
貳、陳述：除與原判決所載者相同茲予引用外，另補稱：
    上訴人固不否認在其就系爭房地為被上訴人帶看二次之過程中，被上訴人並未向
    上訴人出價，也未曾表示已決定欲購買該房地，且雙方之間也未簽立任何書面契
    約之事實，惟被上訴人事實上確係透過上訴人之居間介紹而知道訂約機會，再私
    下自行找到買主何君曼而與之簽約，藉此逃避給付仲介報酬予上訴人之義務，並
    故意拒不與上訴人簽訂契約，依誠信原則，被上訴人仍有支付仲介報酬之義務。
    且就居間報酬而言，本來買賣雙方均應各自按買賣價金之百分之三計算仲介酬勞
    ，是上訴人請求被上訴人方面十萬元之報酬，應屬合理。至於被上訴人辯稱其係
    因另行委託惠聯公司仲介而購得系爭房地云云，上訴人予以否認，蓋因被上訴人
    於原審時始終交待不出其他為其仲介之人，則其嗣後所提出之惠聯公司人員，顯
    係臨訟杜撰而來，況依被上訴人所聲請訊問之證人戴賢斌，到庭證述有關仲介買
    賣之情形，與被上訴人所言者迴然不同，暨被上訴人所提出惠聯公司八十九年五
    月份之發票，與該買賣成交之八十八年十月間差距甚遠，益可見被上訴人所指委
    託惠聯公司仲介而購得系爭房地乙節，全屬編串之詞，委不足採。
參、證據：援用原審之立證方法。
    理    由
一、本件上訴人即被上訴人誠義公司起訴主張：緣系爭房地屬訴外人何君曼所有，何
    君曼之代理人黃振標在八十八年九、十月間與其公司訂立房地產委託銷售契約，
    委託其公司代為銷售，嗣經其公司之居間銷售，被上訴人乃於八十八年十月六、
    七日委由其公司帶同前去系爭房地看屋，雙方因此成立居間契約，詎嗣後被上訴
    人為逃避支付報酬予其公司之義務，竟故意拒不與其公司簽訂契約，且私下再與
    賣主何君曼接洽，而於同月十六日向何君曼購得系爭房地，則因被上訴人係經由
    其公司之仲介而購得房地，自應支付其公司服務費十萬元，屢經催討，均置之不
    理，爰依民法第五百六十五條、第五百六十六條居間之法律關係，訴請被上訴人
    給付報酬十萬元及自起訴狀繕本送達翌日起至清償日止按年息百分之五計算之利
    息等語（原審就上訴人誠義公司之請求，判決命被上訴人應給付其五萬元及自起
    訴狀繕本送達翌日起算之法定遲延利息，並駁回其餘部分之請求，上訴人誠義公
    司及被上訴人乙○○就原判決不利其等之部分，均各自提起上訴）；上訴人即被
    上訴人乙○○則以：被上訴人誠義公司僅係帶其去看系爭房地二次而已，在帶看
    過程中其迄未出價，與被上訴人誠義公司間亦未談及有關居間報酬之事宜，雙方
    間並未成立任何居間委託契約，其係嗣後另行透過訴外人惠聯公司之仲介而買得
    系爭房地，是被上訴人誠義公司請求其給付居間報酬，實屬無據等語，以資置辯
    。
二、上訴人即被上訴人誠義公司主張系爭房地屬訴外人何君曼所有，何君曼之代理人
    黃振標在八十八年九、十月間與其公司訂立房地產委託銷售契約，委託其公司代
    為銷售，嗣其公司於八十八年十月六、七日帶同被上訴人乙○○前去系爭房地看
    屋，但雙方間並未簽立契約，嗣後被上訴人竟於八十八年十月十六日向何君曼購
    買系爭房地，並於同年十一月十五日辦妥所有權移轉登記事宜等情，業據其於原
    審提出土地及建物登記簿謄本一份、委託銷售契約書影本二份及帶看單影本二份
    為證，且為被上訴人乙○○所不爭執，堪信上訴人誠義公司此部分之主張為真實
    。上訴人誠義公司另主張其與被上訴人乙○○間已成立居間契約，且被上訴人係
    透由其公司之仲介，始取得與訴外人何君曼訂約之機會，而與何君曼完成買賣事
    宜乙節，則為被上訴人乙○○所否認，並以前揭情詞置辯。經查：
（一）按「稱居間者，謂當事人約定，一方為他方報告訂約之機會，或為訂約之媒介
      ，他方給付報酬之契約」，另「如依其情形，非受報酬，即不為報告訂約機會
      或媒介者，視為允與報酬」，民法第五百六十五條、第五百六十六條第一項固
      定有明文，惟居間人，以契約因其報告或媒介而成立者為限，得請求報酬，同
      法第五百六十八條第一項亦有明定。查，本件上訴人於其接受訴外人何君曼之
      委託，而為其銷售系爭房地之期間內，固曾於先後於八十八年十月六日、七日
      帶同被上訴人乙○○前去查看系爭房地二次，並曾報價三百九十萬元，惟被上
      訴人乙○○於二次之看屋後，並未向上訴人誠義公司出價，且雙方間就報酬之
      相關事宜亦均未談及，亦未針對系爭房地之買賣，簽立任何書面契約之情，為
      上訴人誠義公司所不爭執，且上訴人誠義公司亦不否認其於帶被上訴人乙○○
      屋看屋後，因未接受到范女之任何出價，以致其亦無與出賣人何君曼一方接洽
      ，而代買賣雙方為任何有關買賣締約之磋商行為，準此，以上訴人單純為被上
      訴人乙○○帶看系爭房地二次，而被上訴人於帶看後未與上訴人誠義公司簽立
      任何書面契約，以表示願意進一步委託上訴人公司代其仲介購買系爭房地，兩
      造間就居間契約之內容均付之闕如未為約定等前述之情節觀之，是否可認兩造
      間已成立居間契約，已有可疑。
（二）次查，上訴人固曾於八十八年十月六、七日二次帶被上訴人乙○○前去看系爭
      房地二次，惟依上訴人誠義公司所提出由被上訴人乙○○之代理人甲○○簽具
      之該帶看單以觀，其名稱實為「銷售帶看服務態度考評表」，而其主要係上訴
      人公司針對其職員帶客戶前去看屋，為客戶為相關介紹等服務態度、內容等之
      考核，並透由客戶為之，惟從該考評表之內容中，並無任何有關上訴人公司與
      客戶間成立居間契約之相關權利義務內容之約定，依此，可認上訴人公司為被
      上訴人乙○○之帶看行為，應係基於其為招纜被上訴人乙○○與其簽訂居間契
      約，委託其公司代為仲介買賣之故，於訂約前所為之服務客戶行為，充其量亦
      僅能視為係其公司為欲與被上訴人乙○○訂立居間契約，所為之要約引誘之行
      為，自難認被上訴人於接受其帶看之行為後，兩造間即已成立居間之契約。且
      於該帶看單之內容中，亦無提及被上訴人乙○○於接受上訴人公司之帶看後，
      即負有給付報酬予上訴人公司，或負有必須進一步委託上訴人公司與賣方磋商
      買賣事宜，不得再委託其他仲介公司仲介之義務之約定，而上訴人亦無法舉證
      證明被上訴人乙○○已與其為上開之約定，則依上開之情形，即難認被上訴人
      之接受上訴人公司之帶看行為，已有允諾給予上訴人公司報酬之意思，準此，
      上訴人公司執其為被上訴人所為之帶看行為，即認兩造間已成立居間契約，進
      而主張被上訴人負有支付其居間報酬之義務，亦難以遽採。
（三）復查，上訴人誠義公司自承於通常之仲介契約案例中，其公司必須為委託之買
      賣雙方客戶撮合價錢，並代為聯絡、磋商簽訂買賣契約事宜，迨至買賣雙方簽
      訂正式之買賣契約後，其公司所負之居間義務始算完成。就本件而言，查，上
      訴人僅為帶被上訴人乙○○為二次看屋之行為，其餘諸如前述之代為被上訴人
      與賣方磋商訂約事宜等行為，均未為之，已如前述。姑不論兩造間並無成立居
      間契約，已如前述，縱論其間有成立居間契約，惟查，依上訴人公司前開所為
      之二次帶看行為，實難認被上訴人嗣後與賣方何君曼所訂立之買賣契約，係因
      上訴人公司前開之行為所完成。且被上訴人乙○○辯稱其係於上訴人公司帶看
      後，另行再委託訴外人惠聯公司人員居間介紹買賣，其後經由惠聯公司人員戴
      賢斌之仲介協調，而與何君曼就系爭房地簽訂買賣契約乙節，已據證人即惠聯
      公司人員戴賢斌到庭就其代為仲介該買賣之過程證述在卷（本院八十九年九月
      二十六日準備程序筆錄），並有被上訴人乙○○所提出作為其支付報酬予惠聯
      公司憑據之統一發票影本一紙在卷可憑，且訴外人黃振標於原審時亦已指稱其
      當時係透過仲介公司之一位戴先生為仲介買賣等語（見原審八十九年三月一日
      言詞辯論筆錄），而經核被上訴人乙○○所提出之該份買賣契約書中，亦已載
      明介紹人為戴賢斌，依此，可認被上訴人乙○○辯稱其當時係透過惠聯公司之
      戴賢斌之仲介及居間介紹，始與賣方何君曼達成系爭房地之買賣事宜乙節，非
      屬無稽，據此，益可認被上訴人買受取得系爭房地，並非因上訴人公司之帶看
      行為所能達成，則依前述之民法第五百六十八條第一項之規定，上訴人自不得
      向被上訴人乙○○請求報酬之支付。
三、綜前所述，上訴人誠義公司主張其已與被上訴人乙○○就系爭房地之仲介買賣，
    成立居間契約乙節，尚難以成立，且因被上訴人乙○○與出賣人就系爭房地所成
    立之買賣契約，並非因上訴人誠義公司之行為所達成，已如前述，準此，上訴人
    誠義公司主張依居間契約之法律關係請求被上訴人乙○○給付其居間報酬十萬元
    及自起訴狀繕本送達翌日起至清償日止按年息百分之五計算之利息，於法即屬無
    據，應予以駁回。原判決認定兩造間成立有居間契約，固有未洽，惟其認上訴人
    誠義公司所請求之居間報酬，在超過五萬元及其法定遲延利息之範圍外部分，並
    不適當，因而駁回該部分之訴，其理由雖略有不同，惟結論並無不合，是上訴人
    誠義公司指摘原判決此部分不當，求予廢棄改判，即屬無據，此部分之上訴應予
    駁回。另因原判決未及審酌兩造間並無成立居間契約之事實，而認兩造間就系爭
    房地之仲介買賣，成立居間契約，乃就上訴人誠義公司本於居間關係之請求，判
    令被上訴人乙○○應給付上訴人誠義公司五萬元及自起訴狀繕本送達翌日即八十
    九年二月二十五日起至清償日止按年息百分之五計算之利息，此部分之判決即有
    未合，上訴人乙○○上訴意旨指摘此部分判決不當，求予廢棄改判，為有理由，
    自應由本院予以廢棄改判，如主文第二項所示。
四、據上論結，本件兩造之上訴，其中上訴人誠義公司之上訴為無理由，上訴人乙○
    ○之上訴為有理由，依民事訴訟法第四百三十六條之一第三項、第四百四十九條
    第二項、第四百五十條、第七十八條，判決如主文。
中      華      民      國    八十九    年     十一     月      八      日
                                  臺灣新竹地方法院民事第一庭
~B審判長法      官  陳國成
~B      法      官  張宏節
~B      法      官  鄭政宗
右為正本係照原本作成。
本判決不得上訴。
~B法院書記官  沈藝珠
中      華      民      國    八十九    年      十一    月      八      日


司法院資訊處製作；財團法人民間司法改革基金會備份。
